【裁判字號】    99,重上更(四),21
【裁判日期】    990713
【裁判案由】    損害賠償
【裁判全文】
臺灣高等法院臺中分院民事判決      99年度重上更(四)字第21號
上  訴  人  丙○○○
訴訟代理人  乙○○
被 上 訴人  台中商業銀行股份有限公司
法定代理人  戊○○
訴訟代理人  陳昭全律師
複 代 理人  甲○○
上列當事人間請求損害賠償事件，上訴人對於中華民國89年2月
14日台灣台中地方法院87年度附民字第129號第一審判決，提起
上訴，經本院刑事庭裁定移送（92年度附民更（二）字第421號
），上訴人並為訴之追加，本院前審判決後，經最高法院第四次
發回更審，本院於99年6月29日言詞辯論終結，判決如下：
    主  文
確認被上訴人就如附表一編號1所示房地設定之抵押權所擔保之
債權未超過新台幣六百六十萬元部分亦不存在。
第二審及發回前第三審訴訟費用由被上訴人負擔。
    事實及理由
一、本件上訴人及乙○○、許弘勳原僅聲明請求：（一）被上訴
    人應就附表一編號1所示之房地經台中市中山地政事務所83
    年5月23日普字第18820號收件登記暨83年7月12日普字第286
    35號收件登記之抵押權內容變更登記塗銷。（二）被上訴人
    應就附表一編號2所示之房地經台中市中山地政事務所85年
    11月8日普字第423350號收件登記之抵押權登記塗銷。嗣上
    訴人及乙○○、許弘勳追加請求：（三）確認被上訴人就附
    表一編號1、2所示房地設定抵押權所擔保之債權不存在。（
    四）台灣台中地方法院（下稱台中地院）88年度執字第1223
    0號拍賣抵押物強制執行程序應予撤銷。（五）被上訴人就
    台中地院86年度拍字第3021號、第3022號裁定，不得聲請強
    制執行。經本院96年度重上更（二）字第24號就上訴人之上
    訴及追加上訴，判決：（一）被上訴人應就附表一編號1所
    示房地經台中市中山地政事務所83年5月23日普字第18820號
    收件暨83年7月12日普字第28635號收件登記之抵押權內容變
    更登記塗銷。（三）被上訴人就附表一編號1所示房地設定
    抵押權所擔保之債權超過新台幣（下同）660萬元部分不存
    在。（四）台中地院88年度執字第12230號拍賣抵押物強制
    執行程序應予撤銷。（五）被上訴人就台中地院86年度拍字
    第3021號裁定，不得聲請強制執行。而駁回上訴人（三）確
    認被上訴人就如附表一編號1所示房地設定抵押權所擔保之
    債權在未超過660萬元部分亦不存在之其餘追加之訴之請求
    。另就乙○○及許弘勳之上訴及追加之訴，判決駁回（二）
    被上訴人應就附表一編號2所示之房地經台中市中山地政事
    務所85年11月8日普字第423350號收件登記之抵押權登記塗
    銷。（三）確認被上訴人就附表一編號2所示房地設定抵押
    權所擔保之債權不存在。（五）被上訴人就台中地院86年度
    拍字第3022號裁定，不得聲請強制執行之請求。被上訴人就
    上開上訴人勝訴部分，並未聲明不服，業已確定；上訴人就
    上開其敗訴部分提起第三審上訴，經最高法院98年度臺上字
    第794號判決廢棄發回；乙○○、許弘勳就上開其敗訴部分
    提起第三審上訴，經最高法院98年度臺上字第794號判決駁
    回上訴確定。是本件尚未確定應由本院審理之範圍應僅剩上
    訴人所請求確認被上訴人就如附表一編號1所示房地設定抵
    押權所擔保之債權在未超過660萬元部分亦不存在之其餘追
    加之訴，合先敘明。
二、上訴人主張：訴外人丁○○為上訴人及乙○○之子，於民國
    76年間擔任被上訴人前身台中區中小企業銀行（下稱台中企
    銀）之襄理期間，經上訴人同意，提供如附表一編號1所示
    房地之所有權狀、印鑑證明、印鑑章等資料，辦理本金最高
    限額660萬元抵押權（下稱系爭抵押權）設定予被上訴人。
    惟上訴人未同意以該抵押權為擔保向被上訴人借款，亦未授
    權丁○○辦理借款。詎丁○○竟利用職務之便，於83年5月
    23日以偽刻上訴人及乙○○之印章及偽簽其署名之方式，偽
    造上訴人及乙○○之印鑑卡、約定書、土地登記申請書、他
    項權利設定變更契約書等，委由不知情之代書持向台中市中
    山地政事務所辦理抵押權權利內容變更登記，除將原設定之
    最高限額抵押權之最高限額變更為1200萬元外，並將上訴人
    變更為義務人兼債務人，及增列乙○○為債務人。又於同年
    7月12日以同一方式將上開最高限額再度變更為1500萬元，
    丁○○本人則不再列名為債務人（此部分抵押權內容變更登
    記已經判決確定應予塗銷）。丁○○另自83年4月22日起，
    以其本人名義，多次向被上訴人申請借款，並分別冒用乙○
    ○或上訴人名義為連帶保證人，偽簽乙○○或上訴人之署名
    ，並將前開偽刻之乙○○或上訴人之印章，蓋用於借據上，
    為借款作擔保，並持以行使；或以上訴人名義，向被上訴人
    辦理貸款。嗣因丁○○週轉不靈，於86年8月15日棄職逃匿
    ，被上訴人向法院聲請裁定拍賣抵押物，並進而聲請對上開
    房地產權查封拍賣。惟被上訴人所主張系爭抵押權所擔保之
    債權如附表二所示，該附表二所示債權係丁○○以上揭背信
    及偽造文書之侵權行為所為。上訴人與被上訴人並無何消費
    借貸之法律關係，實質上亦欠缺消費借貸契約之合意，自非
    系爭抵押權所擔保之債權。爰追加求為確認被上訴人就系爭
    抵押權所擔保之債權未超過660萬元部分亦不存在之判決。
三、被上訴人則以：上訴人既自承系爭抵押權係經其同意，自屬
    真實。該抵押權設定登記之存續期間為自76年5月8日起至10
    6年5月7日止，該抵押權設定契約書之其他約定事項已載明
    抵押物之擔保範圍包括債務人即丁○○對抵押權人過去、現
    在及將來所負之一切債務，即在本抵押權設定契約書所定債
    權本金最高限額以內之清償及其利息、遲延利息、違約金、
    執行抵押權費用，以及因債務不履行而發生之全部損害之賠
    償。因丁○○迄今尚積欠被上訴人如附表二編號4、5、6、7
    所示四筆本金分別為63萬9300元、990萬元、185萬元、48萬
    5900元之貸款及其應計利息、違約金未還，該丁○○積欠之
    債務自屬系爭抵押權所擔保之債權。且如附表二編號1、2、
    3所示之丁○○借款，丁○○係以假冒上訴人之名義向被上
    訴人貸款所得之990萬元償還，非屬依債務本旨清償，不發
    生清償之效力，故上訴人之借款雖因係丁○○之冒貸而不存
    在，但丁○○所借貸如附表二編號1、2、3所示之借款係真
    實存在，該三筆借款仍為系爭抵押權所擔保之債權，上訴人
    請求確認系爭抵押權所擔保之債權不存在，即屬無據等語，
    資為抗辯。
四、兩造不爭執之事實：
（一）丁○○為上訴人及乙○○之子，於72年間進入被上訴人之
      前身台中企銀服務，之後升任襄理，於86年8月15日因週
      轉不靈而棄職逃逸。
（二）丁○○於76年5月間徵得上訴人同意，由上訴人提供如附
      表一編號1所示房地之所有權狀、印鑑證明、印鑑章等資
      料，設定系爭抵押權予被上訴人。系爭抵押權設定登記之
      存續期間為自76年5月8日起至106年5月7日止，債務人為
      丁○○，即在擔保丁○○對被上訴人所負之債務。
（三）系爭抵押權之抵押權設定契約書其他約定事項，約定「立
      抵押權設定契約書人（擔保物提供人）所提供之本抵押物
      之擔保範圍包括債務人、擔保物提供人對抵押權人台中企
      銀（包括總分支機構）為擔保對台中企銀過去（包括原台
      中區合會儲蓄股份有限公司）、現在及將來所負之合會金
      、借款、票據、保證、損害賠償等以及其他一切債務，即
      在本抵押權設定契約書所定債權本金最高限額以內之清償
      及其利息、遲延利息、違約金、執行抵押權費用，以及因
      債務不履行而發生之全部損害之賠償。」等語。則以丁○
      ○名義向被上訴人所借如附表二編號1、2、3所示之990萬
      元、130萬元、140萬元在最高限額660萬元範圍內均為系
      爭抵押權所擔保之債權。
（四）以丁○○名義向被上訴人所借如附表二編號6、7所示之18
      5萬元、623萬元，丁○○有提供如附表一編號2、3所示房
      地設定最高限額225萬元、750萬元抵押權予被上訴人。
（五）如附表二編號1、2、3所示之借款，丁○○係以偽刻上訴
      人印章，假冒上訴人之名義於83年7月18日向被上訴人冒
      貸所得之990萬元清償，之後再以同一方式於84年7月26
      日、85年7月26日向被上訴人冒貸所得之990萬元（85年7
      月26日冒貸之990萬元即如附表二編號5所示之款項）清償
      。
（六）如附表二編號4、5所示之款項，係丁○○以偽刻上訴人印
      章，假冒上訴人之名義向被上訴人冒貸所得。其中編號4
      所示之300萬元尚有63萬9300元及利息、違約金未償還；
      編號5所示之990萬元尚有990萬元及利息、違約金未償還
      ，被上訴人曾經以台中地院86年度拍字第3021號拍賣抵押
      物裁定，聲請台中地院88年度執字第12230號強制執行如
      附表一編號1所示之房地，嗣經被上訴人撤回執行。
（七）被上訴人就如附表二編號4、5所示尚未償還之1053萬9300
      元及利息、違約金，於98年1月間以該款項實際上係丁○
      ○所借為由，聲請台中地院98年度司促字第1749號對丁○
      ○核發支付命令，該支付命令於送達丁○○桃園縣八德市
      ○○路93巷23號10樓戶籍地後，丁○○未聲明異議，嗣丁
      ○○以未收到該支付命令為由提起再審之訴，為台中地院
      98年度再字第41號裁定駁回。
（八）被上訴人就如附表二編號6所示尚未償還之185萬元及利息
      、違約金，於97年6月間聲請台中地院97年度司促字第194
      39號對丁○○核發支付命令，該支付命令於送達丁○○桃
      園縣八德市○○路93巷23號10樓戶籍地後，丁○○未聲明
      異議，嗣丁○○以未收到該支付命令為由提起再審之訴，
      為台中地院98年度再字第42號裁定駁回。
（九）如附表二編號7所示之623萬元借款，丁○○原尚有98萬59
      00元及利息、違約金未還，被上訴人對丁○○聲請台中地
      院88年度促字第53081號核發支付命令，再聲請台中地院
      97年度執字第42921號強制執行，仍有48萬5900元及利息
      、違約金未受清償。
五、本件兩造爭執之重點：
（一）丁○○以向被上訴人冒貸所得之款項清償如附表二編號1
      、2、3所示之借款，有無發生清償效力？
（二）如附表二編號4、5所示尚未償還之1053萬9300元及利息、
      違約金，是否為系爭抵押權擔保之範圍？
（三）如附表二編號6、7所示尚未償還之185萬元及利息、違約
      金，暨48萬5900元及利息、違約金是否為系爭抵押權擔保
      之範圍？
六、本院得心證之理由：
（一）丁○○以向被上訴人冒貸所得之款項清償如附表二編號1
      、2、3所示之借款，有無發生清償效力？
      1.上訴人自承系爭抵押權係由其同意提供如附表一編號1
        所示房地之所有權狀、印鑑證明、印鑑章等資料予丁○
        ○所設定，系爭抵押權自屬真正。而系爭抵押權設定登
        記之存續期間為自76年5月8日起至106年5月7日止，債
        務人為丁○○，系爭抵押權即係在該存續期間內擔保丁
        ○○對被上訴人所負之債務，則如附表二編號1、2、3
        所示之借款，為丁○○於83年5月27日、6月4日、6月17
        日向被上訴人所借，係系爭抵押權之存續期間內，丁○
        ○對被上訴人所發生之債務，該借款自屬系爭抵押權所
        擔保之債權，是以丁○○名義向被上訴人所借如附表二
        編號1、2、3所示之990萬元、130萬元、140萬元在最高
        限額660萬元範圍內均為系爭抵押權擔保之效力所及。
      2.如附表二編號1、2、3所示之借款，其中編號1尚有餘額
        720萬元未還，連同編號2、3之130萬元、140萬元，丁
        ○○係以上訴人之名義於83年7月18日所貸得之990萬元
        清償，再以上訴人之名義於84年7月26日所貸得之990萬
        元清償83年7月18日之款項，復以上訴人之名義於85年7
        月26日所貸得之990萬元（即如附表二編號5所示之款項
        ）清償84年7月26日之款項，而丁○○以上訴人名義於
        83年7月18日、84年7月26日、85年7月26日所各貸得之
        990萬元，均係使用偽刻之上訴人印章，假冒上訴人之
        名義向被上訴人冒貸所得，丁○○即係以向被上訴人冒
        貸所得之款項清償如附表二編號1、2、3所示之借款。
        按依債務本旨，向債權人或其他有受領權人為清償，經
        其受領者，債之關係消滅，此觀民法第309條第1項規定
        自明。債權所以因清償而消滅者，乃因該給付行為符合
        債務本旨，債權之目的因而獲得滿足所致。查丁○○冒
        貸所得之990萬元，雖係丁○○向被上訴人詐騙，對被
        上訴人應負侵權行為損害賠償責任，但被上訴人業已交
        付該款項予丁○○，丁○○即取得該款項之所有權，則
        丁○○以冒貸款項給付被上訴人以清償其自己名義之借
        款，該給付行為仍符合債務本旨，被上訴人如附表二編
        號1、2、3所示之債權目的因而獲得滿足，被上訴人對
        丁○○原來之債權自應歸於消滅，不能逕認丁○○以冒
        貸不法行為，取得資金之清償，不生償還原所借貸之款
        項使其原借貸債務消滅之效力。
      3.被上訴人辯稱：丁○○出具上訴人名義之990萬元取款
        憑條予被上訴人，作為沖償其所借貸如附表二編號1、2
        、3所示720萬元（990萬元尚未清償之餘額）、130萬元
        及140萬元之用，依被上訴人銀行之作業，僅係以傳票
        轉帳沖償，完成帳務處理手續而已，並非先由丁○○領
        取冒貸之990萬元款項後，再由丁○○以現金清償如附
        表二編號1、2、3所示之借款，故事實上丁○○並無現
        金交付之清償行為云云。惟查丁○○以上訴人名義於83
        年7月18日向被上訴人冒貸990萬元，係先以上訴人名義
        在被上訴人銀行虛設00000000000號帳戶，被上訴人受
        騙後即將990萬元撥入該虛設之帳戶，丁○○再以上訴
        人名義出具990萬元取款憑條提領，丁○○提領990萬元
        後，因欲清償如附表二編號1、2、3所示之借款，乃將
        該990萬元轉帳至以丁○○名義在被上訴人銀行開設之
        00000000000號帳戶，被上訴人即依丁○○之指示，將
        丁○○領出之990萬元存入該丁○○之帳戶，用以清償
        如附表二編號1、2、3所示之720萬元、130萬元、140萬
        元，被上訴人如附表二編號1、2、3所示之借款清償後
        ，再開立該借款收回傳票，此有被上訴人所提出之交易
        明細、取款憑條、收回傳票在卷可憑（附本審卷第63至
        69頁）。可見被上訴人業已將丁○○冒貸之款項交付丁
        ○○，丁○○取得冒貸之款項後，再由丁○○以現金給
        付被上訴人以清償其所欠如附表二編號1、2、3所示之
        借款，被上訴人如附表二編號1、2、3所示之借款債權
        獲得滿足，丁○○應係以冒貸所得之款項清償積欠被上
        訴人如附表二編號1、2、3所示之借款債務，自非如被
        上訴人所謂丁○○以冒貸之款項作為沖償其個人借款債
        務時，依被上訴人銀行之作業，僅係以傳票轉帳沖償，
        完成帳務處理手續而已云云。本件丁○○係以冒貸所得
        之現金清償如附表二編號1、2 、3所示之借款債務，被
        上訴人否認丁○○有現金交付之清償行為，進而認為丁
        ○○所為不符合民法第309條第1項所稱「依債務本旨為
        清償」之旨，亦有違誠實信用原則，不生償還原所借貸
        款項之效力，即無可採。
      4.被上訴人係以如附表二編號4、5所示尚未償還之1053萬
        9300元及利息、違約金，對上訴人聲請台中地院86年度
        拍字第3021號拍賣抵押物裁定，再以該拍賣抵押物裁定
        聲請台中地院88年度執字第12230號強制執行如附表一
        編號1所示之房地，於該強制執行程序為本院96年度重
        上更（二）字第24號判決應予撤銷後，撤回該強制執行
        之聲請，並以該尚未償還之1053萬9300元及利息、違約
        金實際上係丁○○所借為由，聲請台中地院98年度司促
        字第1749號對丁○○核發支付命令（台中地院86年度拍
        字第3021號裁定附本院重上更（二）卷（一）第56頁、
        被上訴人支付命令聲請狀附本審卷第49頁）。若依被上
        訴人前揭之抗辯，丁○○並未領取冒貸之款項，無現金
        交付之清償行為，丁○○原借貸債務尚未消滅，則被上
        訴人對丁○○之債權，應係如附表二編號1、2、3所示
        之借款，而非如附表二編號4、5所示之冒貸款項，被上
        訴人理應以如附表二編號1、2、3所示之借款，對上訴
        人聲請拍賣抵押物裁定，及查封拍賣如附表一編號1所
        示之房地，並對丁○○聲請核發支付命令，被上訴人卻
        捨此不為，反而以如附表二編號4、5所示尚未償還之10
        53萬9300元及利息、違約金，聲請強制執行如附表一編
        號1所示之房地及對丁○○聲請核發支付命令，顯然被
        上訴人之前應係認為如附表二編號1、2、3所示之借款
        業經清償而歸於消滅，其對上訴人或丁○○擁有之債權
        係如附表二編號4、5所示尚未償還之款項，益證被上訴
        人所辯與其之前之看法有矛盾而不可採。
（二）如附表二編號4、5所示尚未償還之1053萬9300元及利息、
      違約金，是否為系爭抵押權擔保之範圍？
      1.如附表二編號4、5所示尚未償還之1053萬9300元係丁○
        ○向被上訴人冒貸所得之款項，就丁○○而言，丁○○
        係假冒上訴人名義向被上訴人詐騙，並無以自己名義向
        被上訴人借款之意；就被上訴人而言，被上訴人係為丁
        ○○詐騙，陷於錯誤，以為借款予上訴人，丁○○與被
        上訴人無以丁○○向被上訴人借款之合意，雙方自無成
        立消費借貸之法律關係。被上訴人對此尚未償還之1053
        萬9300元，係丁○○詐騙行為之被害人，丁○○應對被
        上訴人負侵權行為之損害賠償責任。而丁○○對被上訴
        人之侵權行為損害賠償請求權，依系爭抵押權之抵押權
        設定契約書其他約定事項，約定「立抵押權設定契約書
        人（擔保物提供人）所提供之本抵押物之擔保範圍包括
        債務人、擔保物提供人對抵押權人台中企銀（包括總分
        支機構）為擔保對台中企銀過去（包括原台中區合會儲
        蓄股份有限公司）、現在及將來所負之合會金、借款、
        票據、保證、損害賠償等以及其他一切債務，即在本抵
        押權設定契約書所定債權本金最高限額以內之清償及其
        利息、遲延利息、違約金、執行抵押權費用，以及因債
        務不履行而發生之全部損害之賠償。」等語，自不在系
        爭抵押權擔保之範圍。又系爭抵押權之設定登記，系爭
        抵押權所擔保之利息、遲延利息、違約金及債務清償日
        期，依抵押權設定契約書所示均係「依照各個債務契約
        所約定之利息、違約金、清償日期」（抵押權設定契約
        書附本審卷第41頁），而丁○○向被上訴人詐騙如附表
        二編號4、5所示之款項，雙方之間並無「依照各個債務
        契約所約定之利息、違約金、清償日期」之可言，被上
        訴人對丁○○如附表二編號4、5所示款項之侵權行為損
        害賠償請求權，自非系爭抵押權擔保之效力所及。
      2.被上訴人就如附表二編號4、5所示未償還之1053萬9300
        元及利息、違約金，於98年1月間以該款項實際上係丁
        ○○所借為由，聲請台中地院98年度司促字第1749號對
        丁○○核發支付命令，該支付命令於送達丁○○桃園縣
        八德市○○路93巷23號10樓戶籍地後，丁○○未聲明異
        議，嗣丁○○以未收到該支付命令為由提起再審之訴，
        為台中地院98年度再字第41號裁定駁回。查台中地院98
        年度司促字第1749號支付命令係送達丁○○桃園縣八德
        市○○路93巷23號10樓戶籍地，而於98年2月20日送達
        由春虹映象社區守衛代收，丁○○主張當時其未住在該
        戶籍地，未收到該支付命令，對台中地院98年度司促字
        第1749號支付命令提起再審之訴，經台中地院98年度再
        字第41號以丁○○未繳納訴訟費用為由裁定駁回，業經
        本院調閱台中地院98年度司促字第1749號、98年度再字
        第41號卷查明屬實。而本院95年度重上更（一）字第5
        號審理時，上訴人聲請傳訊丁○○欲證明附表一編號1
        所示房地之抵押權內容變更登記非上訴人委任土地代書
        所辦，經本院通知丁○○於95年9月8日到庭作證，送達
        丁○○戶籍地之通知書為春虹映象社區於95年8月11日
        以查無此人已遷移不明退回，此有卷附之送達證書可稽
        （附本院重上更（一）卷第172、173頁），被上訴人於
        本院95年9月8日準備程序時就丁○○依戶籍地傳訊無法
        送達，即表示丁○○是乙○○之子，乙○○應可自行偕
        同丁○○到庭等語，嗣丁○○於本院95年10月13日準備
        程序時雖有到庭，但丁○○另於本院99年6月15日審理
        時證稱：我在94年4月15日將戶籍遷入桃園縣八德市○
        ○路93巷23號10樓，那是我朋友的媽媽家，我從未到那
        邊住過，我94年1月20日出獄後係住在桃園縣龜山鄉我
        朋友的倉庫，後來才搬到桃園縣中壢市○○路18號4樓
        。我有跟家裡聯絡，95年10月13日到法院作證，是因為
        有跟家裡聯絡，家裡人告訴我，我才知道等語（見本審
        卷第79、80頁）。且台中地院98年度再字第41號裁定駁
        回丁○○再審之訴，及本院通知丁○○於99年6月15日
        到庭作證，均係送達桃園縣中壢市○○路18號4樓而由
        丁○○本人親自收受，足見丁○○所證其未住桃園縣八
        德市○○路93巷23號10樓戶籍地致未收到台中地院98年
        度司促字第1749號支付命令等語非虛。雖本院通知丁○
        ○於95年10月13日作證之通知書送達其桃園縣八德市○
        ○路93巷23號10樓戶籍地係由春虹映象社區之守衛於95
        年9月13日代收，另本院95年10月13日準備程序筆錄載
        明丁○○住桃園縣八德市○○路93巷23號10樓。但戶籍
        法為戶籍登記之行政管理規定，戶籍地乃係依戶籍法所
        為登記之事項，戶籍地自非係認定住所之唯一標準，不
        得僅憑戶籍登記之資料，一律將戶籍地解為住所地。丁
        ○○自95年8月起即未住在戶籍地，自不能因春虹映象
        社區之守衛有於95年9月13日代收丁○○之通知書而認
        丁○○仍住桃園縣八德市○○路93巷23號10樓，況本院
        99年6月15日通知書已由丁○○在桃園縣中壢市○○路
        18號4樓親收，春虹映象社區之守衛仍代收本院送達之
        丁○○通知書，足以證明春虹映象社區之守衛並未詳細
        審核其社區住戶，即代為收取法院所送達之文書，自難
        認春虹映象社區守衛所代丁○○收取之法院送達文書係
        合法送達；再本院95年10月13日準備程序筆錄所載丁○
        ○住桃園縣八德市○○路93巷23號10樓，係依丁○○身
        份證所示之戶籍地記載，尚非丁○○所陳報之住所地，
        自難認台中地院98年度司促字第1749號支付命令對丁○
        ○有合法送達。而支付命令須經合法送達債務人收受後
        ，債務人未於送達後20日之不變期間內向發支付命令之
        法院提出異議者，其支付命令始與確定判決有同一之效
        力，發生實質上之確定力及執行力，此觀民事訴訟法第
        516條第1項及第521條第1項之規定自明。該20日之不變
        期間，既應自支付命令送達後起算，如未經合法送達，
        則20日之不變期間無從起算，支付命令不能確定，倘支
        付命令未經合法送達，法院誤認未確定之裁判為確定，
        依聲請付與確定證明書，不生該裁判已確定之效力。台
        中地院98年度司促字第1749號支付命令因未合法送達，
        已於三個月內不能送達丁○○，該支付命令依民事訴訟
        法第515條之規定應失其效力，被上訴人自無從對丁○
        ○主張台中地院98年度司促字第1749號支付命令已確定
        ，其對丁○○有如附表二編號4、5所示1053萬9300元及
        利息、違約金之借款債權存在，遑論上訴人非台中地院
        98年度司促字第1749號支付命令之當事人，亦非台中地
        院98年度司促字第1749號支付命令確定後之既判力效力
        所及之範圍，被上訴人即不得對上訴人主張如附表二編
        號4、5所示之1053萬9300元及利息、違約金係丁○○之
        借款債務而為系爭抵押權擔保之效力所及。
（三）如附表二編號6、7所示尚未償還之185萬元及利息、違約
      金，暨48萬5900元及利息、違約金是否為系爭抵押權擔保
      之範圍？
      1.如附表二編號6、7所示之借款係以丁○○之名義向被上
        訴人於85年11月15日、86年4月30日所借，分別有185萬
        元及利息、違約金，暨48萬5900元及利息、違約金未償
        還。該借款雖係在系爭抵押權之存續期間所發生之債務
        ，但附表二編號6、7所示之借款，丁○○已提供如附表
        一編號2、3所示之房地設定最高限額225萬元、750萬元
        抵押權予被上訴人，依被上訴人所提出丁○○借貸如附
        表二編號6、7所示185萬元及623萬元之借款申請書（附
        本審卷第108、109頁），丁○○於兩筆借款之借款方式
        均載「不動產抵押」，被上訴人承辦人員於185萬元借
        款申請書批示「本件提供西區○○段151-291地號、406
        2建號本行第一順位設定金額225萬元正，安全價格185
        萬元正。另提供南屯區○○段1233-49、1230-2、1686
        、1233-43地號、建號957於84年12月29日被本行設定75
        0萬元正，安全價格623萬元正」，另於623萬元借款申
        請書批示「本行抵押權計975萬元正，安全價格808萬元
        ，未償還額計808萬元正」，顯見丁○○係與被上訴人
        約定如附表二編號6、7所示之借款係以如附表一編號2
        、3所示之房地設定抵押供擔保，丁○○以不動產抵押
        向被上訴人借貸之185萬元及623萬元，該不動產抵押係
        指如附表一編號2、3所示之房地，不包括如附表一編號
        1所示之房地，如附表一編號1所示之房地顯未與如附表
        一編號2、3所示之房地共同擔保如附表二編號6、7所示
        之借款，丁○○既已與被上訴人約定另提供如附表一編
        號2、3所示之房地擔保，雙方即有如附表二編號6、7所
        示之借款不在如附表一編號1所示之房地擔保範圍之意
        思，如附表二編號6、7所示之借款自不在系爭抵押權擔
        保之效力所及。被上訴人抗辯如附表二編號6、7所示尚
        未償還之185萬元及利息、違約金，暨48萬5900元及利
        息、違約金仍為系爭抵押權擔保之範圍，委無可取。
七、綜上所述，丁○○如附表二編號1、2所示之借款債務，固為
    系爭抵押權所擔保之債權，但被上訴人該借款債權已經丁○
    ○以冒貸所得款項清償完畢，應歸於消滅；丁○○就如附表
    二編號4、5所示之款項應對被上訴人負侵權行為損害賠償責
    任，不在系爭抵押權擔保之範圍；丁○○就如附表二編號6
    、7所示之借款債務，已另提供如附表一編號2、3所示之房
    地設定抵押擔保，亦不在系爭抵押權擔保之範圍。是系爭抵
    押權所擔保之債權已不存在，上訴人請求確認被上訴人就系
    爭抵押權所擔保之債權未超過660萬元部分亦不存在，即無
    不合，應予准許。本件事證已臻明確，兩造其餘攻擊防禦方
    法，均與判決結果不生影響，爰不逐一論述。
八、據上論結，本件上訴人其餘追加之訴為有理由，依民事訴訟
    法第78條，判決如主文。
中    華    民    國    99    年    7     月    13    日
                民事第四庭    審判長法  官  陳蘇宗
                                    法  官  黃永祥
                                    法  官  張浴美
以上正本係照原本作成。
被上訴人得上訴。
如對本判決上訴，須於收受判決送達後20日內向本院提出上訴書
狀，其未表明上訴理由者，應於提出上訴後20日內向本院提出上
訴理由書（須按他造人數附具繕本）。
上訴時應提出委任律師為訴訟代理人之委任狀。具有民事訴訟法
第466條之1第1項但書或第2項之情形為訴訟代理人者，另應附具
律師及格證書及釋明委任人與受任人有該條項所定關係之釋明文
書影本。如委任律師提起上訴者，應一併繳納上訴審裁判費。
                                    書記官  廖婉菁
中    華    民    國    99    年    7     月    15    日
附表一（抵押物明細）：
┌──┬────┬────────────────┬──────┐
│編號│所有權人│                 不動產         │設定之抵押權│
├──┼────┼────────────────┼──────┤
│ 1. │丙○○○│台中市○區○○段六小段2、2之23  │最高限額660 │
│    │        │地號土地                        │萬元抵押權  │
│    │        │建號438號，門牌號碼台中市中區光 │            │
│    │        │復路42之1號房屋                 │            │
├──┼────┼────────────────┼──────┤
│ 2. │乙○○  │台中市○區○○段151之291地號土地│最高限額225 │
│    │        │建號4062號，門牌號碼台中市西區自│萬元抵押權  │
│    │        │立街83號6樓房屋                 │            │
├──┼────┼────────────────┼──────┤
│ 3. │丁○○  │台中市○○區○○段1230之2、1233 │最高限額750 │
│    │        │之43、1233之49、1688地號土地    │萬元抵押權  │
│    │        │建號957、964號，門牌號碼台中市南│            │
│    │        │屯區○○路○段148巷12之1號房屋   │            │
└──┴────┴────────────────┴──────┘
附表二（借款明細）：
┌──┬──────┬─────┬─────┬────────┬───────┐
│編號│ 借款日期   │借款名義人│ 借款金額 │     抵押物     │  未還之金額  │
│    │            │          │（新台幣）│                │  （新台幣）  │
├──┼──────┼─────┼─────┼────────┼───────┤
│ 1. │83年5月27日 │  丁○○  │ 990萬元  │   附表一編號1  │已清償        │
├──┼──────┼─────┼─────┼────────┼───────┤
│ 2. │83年6月4日  │  丁○○  │ 130萬元  │   附表一編號1  │已清償        │
├──┼──────┼─────┼─────┼────────┼───────┤
│ 3. │83年6月17日 │  丁○○  │ 140萬元  │   附表一編號1  │已清償        │
├──┼──────┼─────┼─────┼────────┼───────┤
│ 4. │83年7月22日 │  丙○○○│ 300萬元  │                │本金63萬9300元│
│    │            │          │          │                │及利息、違約金│
├──┼──────┼─────┼─────┼────────┼───────┤
│ 5. │85年7月26日 │  丙○○○│ 990萬元  │                │本金990萬元及 │
│    │            │          │          │                │利息、違約金  │
├──┼──────┼─────┼─────┼────────┼───────┤
│ 6. │85年11月15日│  丁○○  │ 185萬元  │   附表一編號2  │本金185萬元及 │
│    │            │          │          │   附表一編號3  │利息、違約金  │
├──┼──────┼─────┼─────┼────────┼───────┤
│ 7. │86年4月30日 │  丁○○  │ 623萬元  │   附表一編號2  │本金48萬5900元│
│    │            │          │          │   附表一編號3  │及利息、違約金│
└──┴──────┴─────┴─────┴────────┴───────┘

司法院資訊處製作；財團法人民間司法改革基金會備份。
